臺灣高等法院刑事判決　　　　　　　 100年度上易字第2268號
上　訴　人　臺灣臺北地方法院檢察署檢察官
被　　　告　張惠秋
上列上訴人因詐欺案件，不服臺灣臺北地方法院100年度易字第
635號，中華民國100年8月23日第一審判決（起訴案號：臺灣臺
北地方法院檢察署100年度偵緝字第291號），提起上訴，本院判
決如下：
    主  文
上訴駁回。
    理  由
一、公訴意旨略以：被告張惠秋明知並未借款予告訴人廖福本，
    竟與陳幸助（所涉親屬間詐欺罪嫌部分因已逾告訴期間，業
    經臺灣臺北地方法院檢察署檢察官以99年度偵字第2513號為
    不起訴處分確定）共同基於意圖為自己不法所有之犯意聯絡
    ，於民國96年4月23日，與陳幸助一同前往告訴人位於臺北
    市中正區○○○路○段23號2樓辦公室內，出示告訴人所簽發
    、支票號碼為HQ0000000號、發票日為93年3月27日、金額新
    臺幣（下同）50萬元、付款人為國泰世華商業銀行復興分行
    之支票1紙（下稱本件支票），由陳幸助佯稱被告係持本件
    支票為告訴人調借現金之債權人，致告訴人陷於錯誤，另簽
    發本票號碼為CH0000000號、發票日為96年6月23日、到期日
    為96年7月23日、金額同為50萬元之本票1紙（下稱本件本票
    ）交予被告。嗣陳幸助於96年6月間再委由戴三騏（所涉侵
    占案件，業經臺灣高等法院以99年度上易字第751號判決無
    罪確定）向告訴人催討債務，後因告訴人交付戴三騏現金4
    萬8000元及紅酒1瓶，戴三騏將之收為己有，經陳幸助向臺
    灣士林地方法院檢察署提出侵佔告訴，因而循線查悉上情，
    因認被告所為，涉共犯刑法第339條第1項之詐欺取財罪嫌等
    語。
二、按被告以外之人於審判外之陳述，雖不符前4條（第159條之
    1至第159條之4）之規定，而經當事人於審判程序同意作為
    證據，法院審酌該言詞陳述或書面陳述作成時之情況，認為
    適當者，亦得為證據。當事人、代理人或辯護人於法院調查
    證據時，知有第159條第1項不得為證據之情形，而未於言詞
    辯論終結前聲明異議者，視為有前項之同意，刑事訴訟法第
    159條之5定有明文。本件判決認定事實所憑之被告以外之人
    於審判外之陳述，檢察官及被告張惠秋均對證據能力表示沒
    有意見（見本院100年12月14日審判筆錄第2至8頁），迄言
    詞辯論終結亦未聲明異議，本院審酌該等證據並無取證程序
    違法不當之情事，亦無證明力顯然過低之情況，認以之作為
    證據，應屬適當，依上開規定，認均有證據能力。
三、檢察官認被告涉犯詐欺取財罪嫌，係以：（一）告訴人於偵
    查中之陳述，佐證被告與證人陳幸助於96年4月23日持本件
    支票向告訴人表示被告為本件支票調現之債權人，告訴人為
    息事寧人，另外簽發本件本票予被告、被告及陳幸助未曾交
    付50萬元予告訴人或告訴人家人之事實；（二）被告於偵查
    中之供述，佐證被告坦承其本身未借款予告訴人及陳幸助，
    與告訴人間並無債權債務關係，並自承係應陳幸助要求始佯
    稱為本件支票之債權人，陳幸助表示若向告訴人取得款項，
    可分得車馬費、於96年4月23日與陳幸助一同持本件支票向
    告訴人催討債務後，告訴人於同日簽發本件本票給被告，被
    告再將本件支票號碼填在本件本票上之事實；（三）陳幸助
    於偵查中之供述，證明其係因與告訴人有親戚關係，加上其
    太太生病急需用錢，才找被告一同去詐騙告訴人之事實；（
    四）本件本票影本，證明被告對告訴人佯稱係陳幸助持本件
    支票向其調現借款之債權人後，詐得告訴人簽發本件本票，
    並將本件支票號碼填寫於本件本票上之事實等資為論據。
四、惟按犯罪事實應依證據認定之，無證據不得認定犯罪事實；
    不能證明被告犯罪者，應諭知無罪之判決，刑事訴訟法第15
    4條第2項、第301條第1項分別定有明文。次按刑事訴訟法上
    所謂認定事實之證據，係指足以認定被告確有犯罪行為之積
    極證據而言，該項證據自須適合於被告犯罪事實之認定，始
    得採為斷罪資料；事實之認定應憑證據，如未發現相當證據
    ，或證據不足以證明，自不能以推測或擬制之方法，以為裁
    判之基礎。再按認定犯罪事實所憑之證據，雖不以直接證據
    為限，間接證據亦包括在內，然而無論其為直接或間接證據
    ，其為訴訟上之證明，須於通常一般之人均不致有所懷疑，
    而得確信其為真實之程度者，始得據為有罪之認定，倘其證
    明尚未達到此一程度，而有合理之懷疑存在，致使無從形成
    有罪之確信，即不得遽為不利被告之認定（最高法院76年度
    台上字第4986號判例意旨參照）。又檢察官就被告犯罪事實
    ，應負舉證責任，並指出證明之方法，同法第161條第1項亦
    有明文規定。因此，檢察官對於起訴之犯罪事實，應負提出
    證據及說服之實質舉證責任；倘其所提出之證據，不足為被
    告有罪之積極證明，或其闡明之證明方法，無從說服法官以
    形成被告有罪之心證，基於無罪推定之原則，自應為被告無
    罪判決之諭知（最高法院92年度台上字第128號判例意旨參
    照）。末按刑法上詐欺罪之成立，要以加害者有不法得財或
    得利之意思而實施詐欺行為，被害者因此行為，致表意有所
    錯誤而為財產上處分，受有損害，且加害者所用行為，堪認
    為詐術者，始足當之，亦據最高法院19年上字第1699號、46
    年台上字第260號等判例闡釋甚明，從而行為人如非自始基
    於不法所有之意圖，或主觀上並無行使詐術之認識及意欲，
    或者相對人所為之意思表示並非因欺罔行為陷於錯誤所致，
    自不得遽以詐欺罪相繩。
五、訊據被告雖坦承其本人未曾借款予告訴人及陳幸助，本件係
    應陳幸助要求，乃持本件支票至告訴人辦公室向告訴人佯稱
    其為陳幸助調現借款之債權人（即所謂幕後金主），並取得
    告訴人於同日所簽發之本件本票，其並將本件支票號碼填在
    本件本票上，以及陳幸助確有表示若自告訴人取得款項，將
    可分得車馬費等事實，惟堅決否認有何詐欺取財犯行，辯稱
    ：本件係因陳幸助一再表示其借錢予告訴人，告訴人並簽發
    本件支票作為擔保，但是告訴人都不還錢，現在陳幸助家人
    生病，需要用錢，因陳幸助與告訴人有親戚關係，出面要求
    還錢不太容易成功，基於陳幸助之請求，故乃扮演陳幸助持
    本件支票調借現款之債權人之角色，一同出面向告訴人請求
    還款。伊當時覺得陳幸助這樣一個老人家很可憐，所以才答
    應出面向告訴人請求還款，這只是要求清償借款之方法，伊
    直到告訴人對戴三騏提出侵占告訴時，才知道告訴人聲稱其
    未取得50萬元借款一事等語。
六、經查：
（一）陳幸助為告訴人之表舅（陳幸助之母陳劉金葉與告訴人之
      外祖母劉耳為姊妹），2人間前即有多次金錢往來關係，
      告訴人亦曾委請陳幸助為其調借現款；嗣於93年9月間某
      日，告訴人因生病欲至榮民總醫院就醫，因有金錢上之需
      求，遂先簽立本件支票交予陳幸助，要求其代為調借現款
      。後於96年4月間，陳幸助前往戴三騏位於臺北市○○街
      之辦公室，向同在現場之戴三騏及被告表示，之前曾借50
      萬元予告訴人，但告訴人均未還款，因其與告訴人為親戚
      ，不好出面請求，但是妻子生病急需用錢，希望由他人代
      為向告訴人請求清償，被告遂於同月23日，持本件支票前
      往告訴人位於臺北市○○○路○段23號2樓之辦公室，向告
      訴人表示其為陳幸助持本件支票要求調現，且確實借貸50
      萬元之出資債權人，因陳幸助無法清償債務，遂向本件支
      票之發票人即告訴人要求清償，告訴人聽聞後直接連絡陳
      幸助前往，嗣告訴人表示無法即時清償，請求3個月後再
      清償，並簽發本件本票予被告收受等情，業據被告供承在
      卷（參見臺灣士林地方法院檢察署97年度偵緝字第1035號
      偵查卷第45、46頁，臺灣臺北地方法院檢察署100年度偵
      緝字第291號偵查卷第2、3頁），並經告訴人指陳明確（
      見同上第1035號偵查卷第50、51頁、62至66頁；臺灣士林
      地方法院檢察署98年度偵字第6987號偵查卷第28、29頁）
      ，核與陳幸助及戴三騏證述情節相符（見同上第1035號偵
      查卷第18、19、34、35、57、63至66頁；同上6987號偵查
      卷第49、50頁；臺灣臺北地方法院檢察署99年度偵字第25
      13號偵查卷第48、49頁），復有本件支票及本票影本、告
      訴人前此委請陳幸助處理款項之相關單據以及告訴人之親
      等戶籍謄本及告訴人母親、祖母之戶籍謄本等件在卷足資
      佐證（見同上第1035號偵查卷第68至第69-1頁，同上第25
      13號偵查卷第56、58、90至107頁、120至第122頁），此
      部分事實應堪認定。
（二）揆諸公訴意旨與被告答辯要旨及前述刑法第339條第1項之
      詐欺取財構成要件說明，本件所應審究者，在於陳幸助對
      於告訴人究竟有無陳幸助所主張之支票調借之借款返還請
      求權？若無，被告是否知悉上情而與陳幸助共同意圖為自
      己不法所有，基於與陳幸助共同向告訴人詐欺取財之犯意
      聯絡，虛捏不實之債權而配合假扮債權人向告訴人施用詐
      術，要求告訴人償還並不存在之欠款因而取得本件本票。
（三）就告訴人與陳幸助之間究竟有無本件支票之原因債權債務
      即借貸關係乙節，告訴人於偵查中具結證述：「之前我於
      榮民總醫院就診時，有用錢需求，故簽發本件支票給陳幸
      助，請陳幸助幫忙調現，之後陳幸助就帶了2位太太到我
      的辦公室，提出本件支票要求還款，之後我有拿出5萬元
      給戴三騏，請其代為處理此筆債務，那5萬元是要先還給
      借錢給我之女性，其中1位姓「張」；除此之外，我也有
      簽發1張商業本票，作為清償之用；直到97年4、5月間，
      陳幸助又來鬧，並改口稱被告並不是真正借款的人，是自
      其妻子處所取得之款項」等語（見同上第1035號偵查卷第
      50、51頁、62至66頁），復於原審具結證述：「我與被告
      原本不認識，是透過陳幸助介紹才認識；在我還擔任立委
      時，陳幸助曾經幫我調現幾次，另外我於台大醫院開刀時
      ，陳幸助也曾經幫忙調過錢；伊之前在臺北榮民總醫院住
      院開刀，陳幸助稱可以幫忙解決金錢問題，當時好像是40
      萬元（應為50萬元之誤）；96年間被告持本件支票跟陳幸
      助一起到我位於臺北市○○○路○段23號2樓的辦公室找我
      ，陳幸助稱有拿我的本票（應為本件支票之誤）跟被告借
      款，所以來跟我要錢，陳幸助並表示現在沒有錢沒有關係
      ，先開票給被告，再慢慢解決，並說鬧起來不好看，被告
      則在旁表示要開記者會，要求一定要處理，後來我就簽發
      本件本票給陳幸助，陳幸助與被告才離開辦公室；這個時
      候，我並不知道陳幸助事實上未調得現款交予我，事後我
      才知道是被陳幸助訛詐，而當時開刀急需用錢時，也是有
      朋友幫忙借款給我」等語（見原審卷第65、66至67頁）。
      稽諸前引告訴人陳述，告訴人前此即曾透過陳幸助對外調
      借款項，雙方有數次金錢往來關係，且其前於榮民總醫院
      住院開刀時，亦有其他朋友出面借款而渡過難關，故告訴
      人於被告持本件支票請求還款時，告訴人對其曾簽發本件
      支票透過陳幸助調借現款乙事未為爭執，並當場表示一時
      無法清償及願再簽發本件本票表達願清償之意無誤。至告
      訴人雖指稱其並不知道陳幸助事實上未調得現款，事後始
      知道是被陳幸助訛詐，當時其簽發本件本票係為了息事寧
      人，假裝同意還款云云。惟徵諸上開告訴人之證述，告訴
      人簽發本件本票時，從未表示其未自陳幸助處收受借款，
      甚且拿出5萬元予戴三騏，請戴三騏代為處理債務之清償
      ，參諸陳幸助確實執有本件支票為債權憑證，是以陳幸助
      主張其對告訴人有本件支票所表彰之借款返還請求權乙節
      ，並非無稽，不得以告訴人事後否認有收受借款之片面說
      詞，即認定陳幸助之主張係虛偽不實，更不得驟認被告有
      與陳幸助藉借不實之借款債權而共同詐欺告訴人之犯罪認
      識與犯意聯絡及行為實行。
（四）又參諸陳幸助迭於偵查及原審證稱：「告訴人有向我借錢
      ，這筆50萬元是我跟我太太拿的，告訴人才會簽發本件支
      票給我，後來太太生病要用錢，因我與告訴人又有親戚關
      係，不好意思去要錢，而且之前也要過，都無法取得還款
      ，不得以才找被告去騙告訴人，佯稱錢是跟被告借的，當
      場告訴人也承認有向我借錢，表示其目前無法還款，我稱
      沒關係，之後有錢再還。當時被告有跟告訴人說本件支票
      已過期，要另外開票」等語（見同上第1035號偵查卷第57
      頁、第6897號偵查卷第49頁；原審卷第68頁背面至70頁）
      。而戴三騏亦於原審具結證稱：「當初陳幸助到我辦公室
      時，是表示因其妻子生病需要用錢，之前跟告訴人要過都
      要不到，而且其與告訴人是親戚，所以希望透過第三者來
      向告訴人索還款項，但是我跟告訴人是好朋友，亦不方便
      出面，所以陳幸助又拜託被告當債權人；之後告訴人有至
      我的辦公室，送酒給我並給4萬8千元，請我將這筆帳款往
      後延，當時告訴人也有承認確實有積欠陳幸助款項，我就
      跟被告及陳幸助表示這筆債要往後延」等語（參見本院卷
      第72頁背面至第74頁背面）。據此，足見陳幸助確曾在戴
      三騏辦公室內，向被告表示有借款予告訴人及尚未能取回
      ，又礙於親戚情誼且需款孔急，欲委由他人藉口為出資人
      方式，出面要求告訴人還款。參以陳幸助為告訴人之表舅
      ，有親戚關係，亦提出本件支票為債權憑證，而被告與陳
      幸助至告訴人辦公室要求告訴人還款時，告訴人對其積欠
      本件借款之事並不爭執，並以簽發本件本票方式延後清償
      債務。故而被告辯稱其雖明知自己並未出資經由陳幸助借
      款予告訴人，但確信陳幸助確曾借款50萬元予告訴人，認
      其所扮演之角色係從旁協助陳幸助出面向告訴人請求返還
      欠款，亦即藉此協助陳幸助向告訴人討債，其主觀上並無
      向告訴人詐欺取財之不法所有意圖及犯意等情，核與客觀
      事證相符，應可採信。
七、綜上所析，本件就陳幸助於告訴人簽發本件支票後，告訴人
    是否確曾取借50萬元之借款乙事，告訴人與陳幸助雖各執一
    詞，然告訴人主張其對告訴人有本件支票所表彰之50萬元借
    款返還請求權乙節，並非無憑，本件不能因告訴人事後否認
    債務存在之片面說法，即認定告訴人未曾利用本件支票向陳
    幸助調借得現款。再者，被告持本件支票至告訴人辦公室要
    求告訴人還款並收取本件本票時，被告主觀上亦係認知陳幸
    助確有交付50萬元之借款予告訴人，其為協助陳幸助催討借
    款，乃基於陳幸助之要求，扮演幕後出資債權人之角色，故
    被告於主觀上欠缺為自己或第三人不法所有之意圖及與陳幸
    助共同虛捏債權向告訴人詐欺取財之犯意，在無積極證據之
    情況下，不得認被告有公訴意旨所指之詐欺取財犯行。
八、檢察官不服原審諭知被告無罪之判決，提起上訴，其上訴意
    旨雖指稱：
（一）陳幸助要求被告假裝成出錢金主，足見被告確實有施詐術
      於告訴人之事實。再者，被告於偵查時甚至表示希望陳幸
      助將支票拿回去時給一些走路工等語，核與陳幸助所述當
      時被告說要車馬費給他，但因為沒給車馬費，被告沒有把
      票給他，所以告訴人重開的票在被告那裡，益可見被告與
      陳幸助間有共同詐欺告訴人之犯意。
（二）證人林寶乾於審理中證述：「被告跟我當時都在做保險，
      戴三騏是我的保戶，戴三騏介紹陳幸助，我們看他提供資
      料也很詳細。他們私下如何約定，我不清楚但是我知道有
      車馬費，大約來回的計程車費，沒有約定特別的報酬」等
      語，也可看出被告為了圖一時之利益，而詐騙告訴人，否
      則一般人怎可能隨便出面表示自己是金主要求還錢，而且
      告訴人也是因此第三人出面才願意簽署本票，足見告訴人
      因之陷於錯誤而交付財物，本件被告所為詐騙行為之外觀
      已然成立，亦有不法所有之意圖。
（三）原判決忽略被告有向告訴人訛稱自己為債權人要求還錢，
      並取得本票，事後甚至立於債權人之地位催討債務之詐欺
      行為及藉此取得車馬費之不法所有意圖，亦忽略被告詐欺
      之動機縱使是同情陳幸助，亦不能阻卻違法。原判決認被
      告雖明知非自己出資借款，然僅認係從旁協助陳幸助出面
      索討其認定為『真實』借款，藉此幫助確對告訴人有債權
      之陳幸助索償，無傷大雅，則其主觀上並無不法所有之意
      圖甚明之理由，混淆了刑法上詐欺不法所有意圖與行為動
      機，惟若此成立，則詐欺集團利用他人帳戶時，該被利用
      帳戶之他人也無法確定詐騙之內容是真是假，因為詐騙內
      容所述，例如某甲在網站上購物部分可能確實為真，只是
      某甲是否有遭他人設定分期部分，需另行操作提款機部分
      為假，則以電話告知被害人訊息之詐騙者，是否也僅係旁
      協助者，因為遭詐騙者自己可以判斷是否有遭分期設定，
      所以詐騙者並不成立詐欺，且依原審之邏輯，提供帳戶者
      所為應也「無傷大雅」，原判決之理由違背論理法則，為
      此提起上訴，請求撤銷改判被告有罪。
九、惟本件所應審究者，在於陳幸助對於告訴人究竟有無陳幸助
    所主張之借款返還請求權？若無，被告是否知悉上情而與陳
    幸助共同意圖為自己不法所有，基於與陳幸助共同向告訴人
    詐欺取財之犯意聯絡，虛捏不實之債權而向告訴人施用詐術
    ，要求告訴人償還並不存在之欠款因而取得本件本票，已如
    前所述。而告訴人之告訴，本以使被告受刑事追訴為目的，
    故其陳述是否與事實相符，自應調查其他證據，以資審認，
    不能逕採為斷罪之基礎，此觀最高法院69年度臺上字第1531
    號判決意旨自明。陳幸助於本件證稱其對告訴人確有本件支
    票所表彰之50萬元借款返還請求權乙節，有本件支票為憑，
    且為告訴人於簽發本票以為清償擔保之時所不爭執，告訴人
    甚且交付5萬元現金予戴三騏，請戴三騏代為處理該項債務
    之清償，陳幸助之債權主張，即非無憑，本件不能僅因告訴
    人事後否認其曾收取50萬元借款之片面抗辯，即認陳幸助所
    言為虛偽不實。又被告持本件支票至告訴人辦公室要求告訴
    人還款並收取本件本票時，被告主觀上亦係認知陳幸助確有
    交付50萬元之借款予告訴人，其基於協助陳幸助取回應得還
    款之目的，乃應陳幸助之要求，扮演所謂幕後債權人之角色
    ，故被告於主觀上欠缺為自己或第三人不法所有之意圖及與
    陳幸助共同向告訴人詐欺取財之犯意，業經本院論證說明如
    前，無論被告協助陳幸助討債所用方法是否允當，仍不能以
    犯詐欺取財罪相繩，檢察官未查上情，偏採欠缺積極佐證之
    告訴人片面說詞，並以被告欲自陳幸助方面取得車馬費報酬
    為由，認被告有與陳幸助共同不法所有意圖及詐欺取財犯罪
    認識，實有誤會。此外，本件案情與詐欺集團利用他人提供
    之帳戶施用詐術不法騙取匯款之犯罪模式，完全不同，不得
    相提並論，檢察官將本案與之類比，據以認定被告犯有詐欺
    取財罪，亦無可採。
 十、綜上，本件檢察官並未舉證證明被告確有公訴意旨所稱之
     詐欺取財犯行，原審基於前揭刑事訴訟法規定及最高法院
     揭櫫之證據法則，以本件不能證明被告犯罪而為被告無罪
     之諭知，並無不當，檢察官仍執前詞提起上訴請求撤銷原
     判決，改諭知被告有罪，為無理由，應予駁回。
據上論斷，應依刑事訴訟法第368條，判決如主文。
本案經檢察官黃柏齡到庭執行職務。
中    華    民    國   100    年    12    月    30    日
                 刑事第二十五庭  審判長法  官  黃瑞華
                                       法  官  高玉舜
                                       法  官  陳恆寬
以上正本證明與原本無異。
不得上訴。
                                       書記官  黃家麟
中    華    民    國   101    年    1     月    2     日